臺灣高等法院民事判決　　　　　　　　　100年度上字第466號
上　訴　人　高文宜
兼
訴訟代理人　吳森森
被　上訴人　聯邦商業銀行股份有限公司
法定代理人　李憲章
訴訟代理人　李彬嫻
上列當事人間請求清償借款事件，上訴人對於中華民國99年12月
31日臺灣臺北地方法院99年度訴字第1107號第一審判決提起上訴
，經本院於100年11月22日言詞辯論終結，判決如下：
    主      文
上訴駁回。
第二審訴訟費用由上訴人連帶負擔。
    事實及理由
一、本件被上訴人主張：(一)上訴人吳森森於民國83年1月7日，以
    上訴人高文宜為連帶保證人，簽立借據向被上訴人借款新臺
    幣（下同）850萬元，清償期為84年1月7日止，利息按被上
    訴人基本放款利率加碼年息2%計算，並約定分期清償利息，
    逾期清償在6個月以內者，按上開利率10%，超過6個月者，
    按上開利率20%計付違約金，俟到期後展期至90年1月7日。
    惟清償期屆至後，上訴人吳森森無力清償，向被上訴人申請
    改為兩筆借款，本金180萬元部分，展期3年，每月固定清償
    本金5萬元，利息按被上訴人基本放款利率加碼年息0.82%計
    算，違約金同前；其餘本金670萬元部分，展期13年，利息
    按被上訴人基本放款利率加碼年息0.32%計算，按月攤還本
    息7萬1,479元，若一期未繳視為全部到期，違約金亦同前。
    嗣前揭180萬元借款已於93年8月31日清償完畢，其餘670萬
    元部分，上訴人吳森森自98年1月7日起即未依約清償，依上
    開約定借款視為到期，尚欠本金337萬9,416元，及自98年1
    月7日起按年息9.35%計算利息，並自98年2月8日起算之違約
    金。被上訴人與上訴人就本件借款之清償方案並未達成以總
    額850萬元，每月清償13萬0,002元之協議。(二)本件借款貸放
    日為83年間，而銀行法係於89年10月始增訂第12之1條相關
    規定，故就本件借款徵提連帶保證人即上訴人高文宜乙事，
    尚無適用之餘地；且上訴人吳森森申貸系爭借款用途為「投
    資週轉」，與行政院金融監督管理委員會96年2月5日金管銀
    （一）字第09610000040號函文第一條（一）解釋對於消費
    性放款係指對於房屋修繕、耐久性消費財產（包括汽車）、
    支付學費及其他個人之小額貸款，及信用卡循環信用等定義
    不同，故被上訴人徵提上訴人高文宣為連帶保證人，仍不受
    銀行法第12條之1之拘束。上訴人吳森森尚積欠被上訴人前
    述之本金、利息及違約金未清償，上訴人高文宜為本件借款
    之連帶保證人，自應負連帶清償責任。(三)為此依消費借貸及
    連帶保證之法律關係，請求：1.上訴人應連帶給付被上訴人
    337萬9,416元，及自98年1月7日起至清償日止，按年息9.35
    %計算之利息，並自98年2月8日起至清償日止，逾期在6個月
    以內者，按上開利率之10%，逾期超過6個月者，按上開利率
    20%計付違約金。2.願供擔保，請准宣告假執行【原審判決
    被上訴人勝訴】。上訴人不服提起上訴。對上訴人之上訴，
    答辯聲明：上訴駁回。
二、上訴人則以：(一)上訴人吳森森固以上訴人高文宜為連帶保證
    人，向被上訴人借款850萬元，惟兩造於90年4月間開始協商
    ，協商期間上訴人吳森森仍償還本金78萬8,891元，嗣兩造
    於91年2月間達成協議，以本金850萬元扣除吳森森已清償78
    萬8,891元，本金取概數為772萬元，加上利息共計850萬元
    為還款金額列為逾放款不再計息，上訴人吳森森每月應償還
    13萬0,002元，直至還清850萬元為止。上訴人吳森森自91年
    2月27日起，均按月支付13萬0,002元，至97年4月30日，因
    上訴人吳森森發現支付金額遠大於850萬元，遂於97年5月起
    停止支付。另被上訴人所提90年1月7日簽訂及簽發之借款展
    延約定書、本票，並非上訴人所簽訂及簽發，被上訴人所提
    單筆授信攤還及收息紀錄查詢單乃被上訴人自行製作，其計
    算方法並不實在，上訴人吳森森就該筆850萬元借款早已清
    償完畢，上訴人高文宜自應同免連帶責任。(二)上訴人與被上
    訴人洽談清償事宜時，銀行法已經增列第12條之1，本件借
    款既經變更還款方式，即應適用新法律，借款既取得足額擔
    保，自不得再以任何理由要求借款人提供連帶保證人等語，
    資為抗辯。並上訴聲明：1.原判決廢棄。2.被上訴人在第一
    審之訴及假執行之聲請均駁回。
三、兩造不爭執事項：
  (一)上訴人吳森森、高文宜分別於82年12月29、30日，與被上訴
    人簽訂授信約定書，嗣上訴人吳森森於83年1月7日，以上訴
    人高文宜為連帶保證人，簽立借據向被上訴人借款850萬元
    ，清償期、利息、違約金如前所述，俟到期後展期至90年1
    月7日，有授信約定書、借據、850萬元借款之借款展期約定
    書在卷可稽。
  (二)上訴人吳森森自91年2月27日起，每月清償13萬0,002元，至
    97年5月起停止支付。
四、兩造爭執事項：(一)被上訴人與上訴人吳森森就前開850萬元
    借款，是否於90年1月7日改為2筆各為180萬元、670萬元？
    (二)被上訴人與上訴人吳森森是否於91年2月間達成以本金772
    萬元再加計利息共850萬元為還款總額，並不再計息之約定
    ？(三)本件有無銀行法第12條之1適用？就此，本院判斷如下
    ：
  (一)被上訴人與上訴人吳森森就前開850萬元借款，是否於90年1
    月7日改為2筆各為180萬元、670萬元？
  1.按私文書經本人或其代理人簽名、蓋章或按指印或有法院或
    公證人之認證者，推定為真正。民事訴訟法第358條第1項定
    有明文。
  2.被上訴人主張系爭850萬元借款於90年1月7日到期後，上訴
    人吳森森將系爭借款改為金額180萬元、670萬元之借款2筆
    ，並提出兩造於90年4月25日簽訂借款展期約定書2份，上訴
    人於90年4月25日共同簽發金額分別為670萬元、180萬元之
    本票2紙為證（見原審卷第11-14頁）；然為上訴人所否認。
    經查，上訴人自認吳森森於83年1月7日，以高文宜為連帶保
    證人，簽立借據向被上訴人借款850萬元，清償期、利息及
    違約金之約定均如前，俟到期後展期至90年1月7日等情，已
    如前述；且上訴人亦不爭執被上訴人所提90年4月25日簽訂
    之二份借款展期約定書及90年4月25日所簽發金額670萬元、
    180萬元本票上「吳森森」、「高文宜」之印文，與上訴人2
    人於83年1月7日簽訂850萬元借據上之上訴人印文相同（見
    本院卷第43頁背面），依前揭規定，被上訴人所提兩造於90
    年4月25日所簽訂之二份借款展期約定書，上訴人於90年4月
    25日共同簽發金額分別為670萬元、180萬元之2紙本票，自
    應推定為真正。此外，並經證人李幸蓉到庭證述系爭借款如
    何聯絡上訴人高文宜辦理借款展期暨分為2筆款項處理等程
    序綦詳（見本院卷第125-127頁），上訴人復未舉證證明渠
    等印章有遭盜蓋之事實，則依兩造於90年4月25日簽訂之二
    份借款展期約定書，及上訴人於90年4月25日共同簽發金額
    分別為670萬元、180萬元2紙本票之內容，被上訴人主張兩
    造約定吳森森借貸系爭850萬元借款，自90年1月7日，改為
    180萬元、670萬元2筆借款，其中180萬元部分，展期3年，
    每月固定還本5萬元，利息按被上訴人基本放款利率加碼年
    息0.82%計算，違約金同前；其餘本金670萬元部分，展期13
    年，利息按被上訴人基本放款利率加碼年息0.32%計算，按
    月攤還本息7萬1,479元，若一期未繳視為全部到期，違約金
    亦同前，自屬可取。
  (二)被上訴人與上訴人吳森森是否於91年2月間達成以本金772
    萬元再加計利息共850萬元為還款總額，並不再計息之約定
    ？
  1.經查，上訴人辯稱已於91年2月間與被上訴人達成以本金772
    萬元再加計利息共850萬元為還款總額，並不再計息之約定
    云云，為被上訴人所否認；且依證人即被上訴人催收人員林
    雅娟到庭證稱：伊於87至93年受僱於被上訴人台北催收中心
    ，擔任催收人員，伊已不記得清償計畫的內容，協商還款內
    容是我的前手（即趙淑珍）跟上訴人談的，伊只是按照計畫
    去催收、執行等語（見原審卷第135頁背面、第136頁）。而
    證人趙淑珍亦到庭證稱：（問有無同意上訴人吳森森就欠款
    部分免除利息？）上訴人吳森森的案子伊處理到一半就換工
    作了，應該沒有處理到這部分，也不太記得與誰接洽，要看
    催收紀錄等語（見原審卷第177頁背面），亦無法證明雙方
    於91年2月間有達成以850萬元為欠款總數不再計算利息之協
    議；上訴人復未能提出其他具體事證以實其說，自難為有利
    於上訴人之認定。此外，無論係依上訴人所稱證人林雅娟曾
    傳真予伊之年金制每期攤還額查詢單（見原審卷第140頁）
    所記載之每月應攤還之本利和（按該查詢單記載利率調降為
    5%後，每月繳第1筆本金50,000元、利息2,917元，第2筆本
    利59,710元，合計為11萬2,627元，與上訴人嗣後按月繳納
    之金額為13萬0,002元亦不符），或是被上訴人所提之不良
    授信案件擬辦單所載內容（按該擬辦單係載明因借戶〈指上
    訴人吳森森〉願全數清償借款，希被上訴人減免違約金及部
    分利息，同意以860萬元結清系爭借款案件，亦非上訴人所
    辯總額850萬元可分期攤還。見原審卷第159頁），均與上訴
    人所辯之積欠總額合計為850萬元，可按月攤還13萬0,002元
    之詞不符；且被上訴人非但在上訴人吳森森未按期繳款時已
    進行催收，嗣後上訴人吳森森雖已按月匯款13萬0,002元清
    償借款，被上訴人仍持續向上訴人吳森森催收，此有被上訴
    人所提三重分行不良授信催收紀錄表在卷可參（見原審卷第
    145-15 8頁），益徵被上訴人並未與上訴人吳森森達成以總
    額850萬元不再計息，每月由上訴人吳森森攤還13萬0,002元
    至清償完畢之協議。
  2.復查，依上訴人與被上訴人所簽訂之授信約定書第7條約定
    ：「立約人對貴行負擔數宗債務時，如清償人所提出之給付
    不足清償全部債務者，由貴行指定應抵充之債務。」有授信
    約定書2件在卷可稽（見原審卷第46-47頁）。依上開約定，
    上訴人所提出之給付如不足清償全部債務者，由被上訴人指
    定應抵充之債務。而被上訴人所提之單筆授信攤還及收息紀
    錄查詢單、被上訴人存款牌告利率表、明細分類帳、不良授
    信催收紀錄表、授信利息查詢單（見原審卷第20-28、121、
    122、145-159、172-175頁）等資料，雖為被上訴人單方面
    所製作，然依上開約定，被上訴人就上訴人吳森森所提出之
    給付不足清償全部債務者，得指定應抵充之債務，而上訴人
    吳森森亦自承上開應清償款項至97年5月已停付，則被上訴
    人依上開資料，主張吳森森前揭180萬元借款已於93年8月31
    日清償完畢，其餘670萬元部分，自98年1月7日起即未依約
    清償，依上開約定借款視為到期，上訴人吳森森尚欠本金33
    7萬9,416元，及自98年1月7日起按年息9.35%計算利息，並
    自98年2月8日起算之違約金，為有理由，應堪採信。
  (三)本件有無銀行法第12條之1適用？
    按銀行辦理自用住宅放款及消費性放款，已取得足額擔保時
    ，不得以任何理由要求借款人提供連帶保證人，銀行法第12
    條之1第1項固定有明文，惟此條文係89年11月1日修正公布
    銀行法所增訂，依法律不溯及既往原則，該增訂條文並不適
    用於在此之前所發生之自用住宅放款及消費性放款事件。查
    本件借款係發生於83年1月7日，已於前述，依上開說明，自
    無銀行法第12條之1第1項規定之適用，故上訴人主張上訴人
    吳森森就本件借款債務已提供足額擔保，被上訴人仍要求上
    訴人高文宜為連帶保證人，有違上開規定而無效云云，於法
    亦有未合，要無足取。此外，銀行法第12條之1所稱之「消
    費性放款」，依行政院金融監督管理委員會96年2月5日金管
    銀（一）字第09610000040號函文第1點對於消費性放款之解
    釋，係指對於房屋修繕、耐久性消費財產（包括汽車）、支
    付學費及其他個人之小額貸款，及信用卡循環信用等，而本
    件上訴人吳森森申貸系爭借款用途為「投資週轉」（見本院
    卷第150頁），即屬消費借貸，顯與銀行法第12條之1所規定
    之「消費性放款」之內涵不符，故亦無該法條之適用，併予
    敘明。
五、綜上所述，被上訴人依消費借貸和連帶保證之法律關係，請
    求上訴人連帶給付如原審判決主文第一項所示之本金、利息
    及違約金，自屬正當，應予准許。原審判令上訴人應連帶給
    付未清償之本金、利息及違約金，而為被上訴人勝訴之判決
    ，並無不合。上訴意旨指摘原判決不當，聲明廢棄改判，為
    無理由，應駁回其上訴。
六、本件事證已臻明確，兩造其餘攻擊防禦方法，經審酌後認與
    判決結果不生影響，爰不逐一論列，附此敘明。
七、據上論結，本件上訴為無理由，依民事訴訟法第449條第1項
    、第85條第2項，判決如主文。
中    華    民    國    100    年    12    月   13    日
                     民事第七庭
                         審判長法  官 鄭三源
                               法  官 梁玉芬
                               法  官 林玉珮
正本係照原本作成。
如不服本判決，應於收受送達後20日內向本院提出上訴書狀，其
未表明上訴理由者，應於提出上訴後20日內向本院補提理由書狀
（均須按他造當事人之人數附繕本）上訴時應提出委任律師或具
有律師資格之人之委任狀；委任有律師資格者，另應附具律師資
格證書及釋明委任人與受任人有民事訴訟法第466條之1第1項但
書或第2項（詳附註）所定關係之釋明文書影本。如委任律師提
起上訴者，應一併繳納上訴審裁判費。
中    華    民    國    100    年    12    月   13    日
                              書記官  廖月女
附註：
民事訴訟法第466條之1（第1項、第2項）：
對於第二審判決上訴，上訴人應委任律師為訴訟代理人。但上訴
人或其他法定代理人具有律師資格者，不在此限。
上訴人之配偶、三親等內之血親、二親等內之姻親，或上訴人為
法人、中央或地方機關時，其所屬專任人員具有律師資格並經法
院認為適當者，亦得為第三審訴訟代理人。